臺灣高等法院高雄分院刑事判決　　　　 96年度上易字第149號
上　訴　人
即　被　告　乙○○
上列上訴人因妨害自由等案件，不服臺灣高雄地方法院95年度易
字第1739號中華民國96年1 月5 日第一審判決（起訴案號：臺灣
高雄地方法院檢察署95年度偵字第11848 號），提起上訴，本院
判決如下：
    主  文
原判決撤銷。
乙○○連續以強暴妨害人行使權利，處拘役參拾日。如易科罰金
，以銀元佰元即新台幣玖佰元折算壹日。
    事  實
一、乙○○於94年5 月起，將其所有坐落於高雄縣鳳山市○○○
    路88號房屋出租予甲○○，嗣2 人因繳納租金問題發生糾紛
    ，乙○○竟基於強暴妨害人行使權利之概括犯意，連續：(一)
    於民國95年1 月16日上午某時許，前往甲○○於上址開設之
    超商店內，以其所有老虎鉗1 支剪斷乙○○所有之電源箱內
    電線、拆下乙○○所有供該屋抽水使用之抽水馬達1 個，致
    損壞上開電線、使該屋抽水系統不堪使用，以此強暴之方式
    ，使上開房屋無水、電可供使用，妨害甲○○行使使用該房
    屋之權利。(二)甲○○於同日下午僱工將電線接上、重裝抽水
    馬達後，乙○○又於同日下午某時許，到該超商內以其所有
    老虎鉗、螺絲起子各1 支，破壞乙○○所有貼在牆壁上之裝
    潢木板，剪斷木板下及電源箱內之電線，並以自備之鐵鋸1
    把鋸斷抽水馬達旁自己所有之水管，以上開剪斷電線、鋸斷
    水管之強暴方式，使該屋水、電無法供應，妨害甲○○行使
    使用該屋之權利。(三)甲○○於同日晚上再度僱工接回電線、
    水管後，乙○○復於翌日（17日）某時許，到上開超商店內
    剪斷接回之電線，以此強暴之方式，使上開房屋無電使用，
    妨害甲○○行使使用該屋之權利。(四)甲○○於95年1 月17
    日下午某時許，又僱工將被剪斷之電線接上，乙○○即於同
    日19、20時許前往上址，以前開老虎鉗及螺絲起子拆除電源
    箱內接回之電線，以此強暴之方式，破壞該屋之電力供應，
    妨害甲○○行使使用該屋之權利。(五)甲○○於95年1 月17日
    19、20時後之某時許，僱工接回被乙○○拆除之電線，並在
    電源箱上加裝木板以防止電線再遭破壞，乙○○仍於95年1
    月18日某時許，到上開超商店內將甲○○加裝之木板挖除，
    剪斷電源箱內之電線，以該剪斷電線之強暴方式，使上開房
    屋無電可供使用，妨害甲○○行使使用該屋之權利。
二、案經甲○○訴由高雄縣政府警察局鳳山分局報請臺灣高雄地
    方法院檢察署檢察官偵查起訴。
    理  由
壹、證據能力方面：
    按「被告以外之人於審判外之陳述，雖不符前4 條之規定（
    即傳聞法則例外得為證據之情形），而經當事人於審判程序
    同意作為證據，法院審酌該言詞陳述或書面陳述作成時之情
    況，認為適當者，亦得為證據。」；「當事人、代理人或辯
    護人於法院調查證據時，知有第159 條第1 項不得為證據之
    情形，而未於言詞辯論終結前聲明異議者，視為有前項之同
    意。」，刑事訴訟法第159 條之5 定有明文。查本件關於證
    人甲○○、郭俊廷分別於警詢及檢察官偵查中所為之陳述，
    照片、錄音帶、估價單、房屋用電資料、房屋租賃契約書等
    證據，於本院調查證據時，當事人檢察官及被告均未於言詞
    辯論終結前聲明異議，本院審酌證人之陳述以及物證、書證
    作成時之情況，以證人之陳述並無受不當誘導之可能，證物
    亦無虛偽不實或偽造之可能，認為適當，依上開規定，均得
    為證據。
貳、實體方面：
一、訊據上訴人即被告乙○○矢口否認有何強制罪之犯行，辯稱
    ：告訴人甲○○未依約繳納房屋租金達3 個月，被告已經終
    止租約，租約終止後才去剪電線，當時告訴人已無使用該房
    屋之權利，且被告剪斷之電線、破壞之物品均是自己所有云
    云。
二、經查：
  (一)被告於警詢、檢察官偵訊及原審法院準備程序時，自承曾將
    其所有坐落於高雄縣鳳山市○○○路88號之房屋出租予告訴
    人，與告訴人訂立房屋租賃契約（下稱系爭租約），因為告
    訴人未依約繳納租金，2 人發生糾紛，即於95年1 月16日去
    上開房屋剪電線2 次、拆下抽水馬達1 次，並於95年1 月17
    日再去剪1 次電線之事實（見警卷第2 頁、臺灣高雄地方法
    院檢察署95年度他字第966 號偵查卷第14頁、原審法院95年
    11月7 日準備程序筆錄），而被告曾於如犯罪事實欄所示之
    時間，持老虎鉗、螺絲起子、鐵鋸等工具，前往上開房屋破
    壞裝潢木板、告訴人加裝之木板並剪斷電線、拆下抽水馬達
    、鋸斷水管，使該屋因而無水、電可供使用等事實，亦據證
    人即告訴人甲○○、證人即水電工人陳昭男、郭俊廷於原審
    到庭證述明確，並有被告與告訴人訂立之房屋租賃契約書1
    份、毀損照片5 張附卷可稽，堪認被告確有如前所述之行為
    。
  (二)被告又辯稱告訴人自94年11月15日起即未依約繳納每月新臺
    幣（下同）5 萬元之租金，欠租達2 個月之後，出租人即可
    依民法之規定終止租約，故伊於95年1 月15日終止租約，自
    95年1 月16日起，告訴人已無使用上開房屋之權利，其剪斷
    電線等行為並未構成強制罪云云。惟按承租人積欠租金除以
    擔保金抵償外，達2 個月以上時，出租人始得收回房屋，為
    土地法第100 條第3 款所明定。而上開關於擔保金抵償租金
    之規定，係法律上為保護經濟上之弱者即承租人而設，以調
    和出租人與承租人間權利義務之衡平，並貫徹保護承租人之
    立法政策，核其性質，應屬民法第71條所稱之強制規定，不
    得由當事人基於契約自由之原則以約定予以排除，且依最高
    法院44年台上字第516 號（民事）判例意旨，係一體適用於
    定期及不定期之租賃關係。又土地法為民法之特別法，則就
    積欠租金額是否已達2 個月以上之認定，自應以經扣抵押租
    金後所積欠之租金額為要件，而不適用民法第440 條第2 項
    僅以積欠租金達2 個月即得終止之規定。依卷附被告與告訴
    人所訂立之房屋租賃契約書所示，系爭租約之租期自94年5
    月15日起至101 年5 月14日止，每月租金5 萬元，應於當月
    15日以前交付，告訴人於訂約時已交付被告15萬元作為押租
    保證金，該租約雖為定期租約，但仍有上開土地法規定之適
    用，而系爭租約雖於特約事項中約定告訴人不得主張以押金
    扣抵房租，否則被告得隨時解約收回房屋，但該約定既違反
    土地法第100 條第3 款之強制規定，依民法第71條前段規定
    即屬無效。又查，告訴人自94年11月15日起即未給付租金，
    為其自承在卷（見原審法院95年12月20日審判筆錄），則以
    押租金15萬元扣抵3 個月之租金（即94年11、12月及95年1
    月）後，應認告訴人係自95年2 月15日起始未給付租金，即
    被告須於告訴人積欠租金達2 個月以上即95年3 月16日後始
    得終止租約、收回上開房屋，是系爭租約於95年1 月16日至
    18日間仍有效存在，告訴人基於租賃關係，依法自有使用前
    開房屋之權利，被告以剪斷上開房屋電線、拆下抽水馬達、
    鋸斷水管等行為，使該屋無水、電可供使用，即屬以強暴方
    式妨害告訴人行使使用上開房屋之權利，已構成強制罪無疑
    。
  (三)被告復辯稱因為告訴人未繳租金，伊於95年1 月16日向告訴
    人表示再不繳租金要剪掉電線，告訴人店裡的小姐轉述告訴
    人的話說要剪就讓伊剪，伊才會去剪電線云云，惟告訴人否
    認曾說過「要剪就讓你剪」等語，而被告並未陳明係何人表
    示告訴人已同意讓其剪斷電線，更未舉證證明該人確實係受
    告訴人委託而轉達告訴人之意思；況被告剪斷上開房屋之電
    線後，告訴人除一再僱工接上電線外，並於95年1 月16日中
    午12時許前往高雄縣政府警察局鳳山分局新甲派出所報案，
    對被告提出告訴，嗣被告於同日15時許經警通知到案說明，
    此有告訴人、被告警詢筆錄各1 份在卷可佐（見警卷第1-6
    頁），顯見告訴人仍想要繼續使用上開房屋，並無同意讓被
    告剪斷電線造成停電之意，被告做完警詢筆錄，理應清楚知
    悉告訴人並未同意讓其剪斷電線，仍數度前往該屋剪斷電線
    ，故其辯稱是告訴人同意讓其剪斷電線才去剪云云，自不足
    採。綜上所述，本件事證明確，被告犯行已堪認定。
三、查被告行為後，如附表所示之法律均經修正，並均自95年7
    月1 日起開始施行，又本次刑法修正之比較新舊法，應就罪
    刑有關之共犯、未遂犯、想像競合犯、牽連犯、連續犯、結
    合犯，以及累犯加重、自首減輕暨其他法定加減原因（如身
    分加減）與加減例等一切情形，綜其全部罪刑之結果而為比
    較，最高法院95年5 月23日第8 次刑事庭會議決議可資參照
    。則比較如附表所示新舊法後，均以舊法對被告較有利，綜
    合言之，新法（本院裁判時之法律）並無較有利於被告，依
    刑法第2 條第1 項前段之規定，自應適用行為時之法律以論
    處。是核被告所為，係犯刑法第304 條第1 項之強制罪。被
    告先後5 次以強暴妨害告訴人行使權利之犯行，均時間緊接
    ，方法相同，觸犯構成要件相同之罪名，顯係基於概括犯意
    為之，應依修正前刑法第56條連續犯規定論以1 罪。公訴意
    旨認被告所為上開犯行均係接續犯，尚有未合。公訴人雖僅
    就被告於95年1 月16日、17日所犯強制罪部分起訴，惟被告
    於95年1 月18日涉犯之強制罪等犯行，與前揭業經起訴部分
    犯行有連續犯之裁判上1 罪關係，已如前述，為起訴效力所
    及，本院自應併予審理。
四、原審據以論罪科刑，固非無見。惟按被告為上開犯行時，雖
    同時有毀損告訴人自己所加裝之電線、裝潢木板、加裝之木
    板或使告訴人裝設之抽水系統不堪使用之行為，惟按動產因
    附合而為不動產之重要成分者，不動產所有人，取得動產所
    有權，民法第811 條定有明文；本件告訴人所承租之房屋既
    為被告所有，縱告訴人事後予以加裝電線、裝潢木板、抽水
    系統等設備，因既已附合而成為該房屋之一部份，仍屬於房
    屋所有人即被告所有，被告縱予拆除，仍與刑法第354 條所
    規定毀損「他人」之物或致令不堪用不相當，並無毀損之可
    言。原判決認被告此部分行為另犯刑法第354 條之毀損罪，
    尚有未洽。被告上訴意旨，仍執前詞，否認犯罪，指摘原判
    決不當，就強制部分雖無理由，但就毀損部分則有理由，自
    應由本院將原判決撤銷改判。爰審酌被告係有正常智識之成
    年人，當知在我國法治社會中，遇有糾紛應以和平、理性之
    態度，循合法途徑解決，竟因與告訴人有繳納租金之糾紛，
    即恣意多次毀損告訴人之物品、妨害告訴人行使使用房屋之
    權利，行為實有不當，惟念被告毀損之物品價值非鉅，且告
    訴人係因訂立契約後，認為房租太高，片面毀約，不續繳租
    金，致生本件糾紛，及被告犯罪動機、目的、手段、次數等
    一切情狀，量處如主文第2 項所示之刑。末按被告行為時之
    刑法第41條第1 項前段規定：「犯最重本刑為5 年以下有期
    徒刑以下之刑之罪，而受6 個月以下有期徒刑或拘役之宣告
    ，因身體、教育、職業、家庭之關係或其他正當事由，執行
    顯有困難者，得以1 元以上3 元以下折算1 日，易科罰金。
    」關於易科罰金之折算標準，修正前罰金罰鍰提高標準條例
    第2 條前段（自95年7 月1 日起已刪除）規定，就其原定數
    額提高為100 倍折算1 日，則本件被告行為時之易科罰金折
    算標準，應以銀元300 元折算1 日，經折算為新臺幣後，即
    應以新臺幣900 元折算1 日。惟刑法第41條已於94年1 月7
    日修正、同年2 月2 日公布，並自95年7 月1 日開始施行，
    修正後該條第1 項前段規定為：「犯最重本刑為5 年以下有
    期徒刑以下之刑之罪，而受6 個月以下有期徒刑或拘役之宣
    告者，得以新臺幣1 千元、2 千元或3 千元折算1 日，易科
    罰金。」比較修正前後易科罰金之折算標準，以修正公布施
    行前之規定較有利於被告，應依刑法第2 條第1 項前段，適
    用修正前刑法第41條第1 項前段規定，定其折算標準。又被
    告行為後，依95年6 月14日公布之刑法施行法第1 條之1 第
    1 項規定，中華民國94年1 月7 日刑法修正施行後，刑法分
    則編所定罰金之貨幣單位為新臺幣，爰併以新台幣為折算標
    準之諭知。被告用以剪斷電線、破壞木板、拆下抽水馬達、
    鋸斷水管之老虎鉗、螺絲起子各1 支、鐵鋸1 把，雖係其所
    有且供犯罪所用之物，然均未扣案，為免執行之困難，爰不
    予宣告沒收。
五、公訴意旨另以：被告乙○○因其所有坐落於高雄縣鳳山市○
    ○○路88號之房屋與承租人甲○○發生租屋糾紛，竟基於毀
    損之犯意，先於95年1 月16日上午10時許，前往甲○○於上
    址開設之超商店內，以鉗子破壞店內1 、2 樓之電源箱、剪
    壞電源線及拆走抽水馬達，致令不堪使用；甲○○接回電源
    線後，乙○○又於同日中午12時許，至上開店內將電源線抽
    出，致令不堪使用；甲○○再僱工修復後，乙○○又於同日
    下午6 、7 時許以相同方式拆除電源線及抽水馬達，致令不
    堪使用，又接續於翌日在上處以相同方式破壞電源線，致令
    不堪使用。因認被告上開行為，另犯刑法第354 條之毀損罪
    嫌云云。惟查證人陳昭男於原審法院審理時到庭證稱：總電
    箱（電源箱）是原來台電配置的位置，是舊有的，台電裝設
    的，就是原屋主的，伊只是加裝開關及電線進去等語（見同
    上審判筆錄），則上開電源箱既屬該屋屋主即被告所有，被
    告加以破壞即屬破壞自己所有之物，並無涉犯毀損罪之餘地
    ；又按動產因附合而為不動產之重要成分者，不動產所有人
    ，取得動產所有權，民法第811 條定有明文；本件告訴人所
    承租之房屋既為被告所有，縱告訴人事後予以加裝電線、裝
    潢木板、抽水系統等設備，因既已附合而成為該房屋之一部
    份，仍屬於房屋所有人即被告所有，被告縱予拆除，亦係毀
    損自己所有之物，仍與刑法第354 條所規定毀損「他人」之
    物或致令不堪用不相當，並無毀損之可言，檢察官認被告此
    部分行為另犯刑法第354 條之毀損罪，尚有誤會。因公訴人
    認此部分與前開有罪部分，有1 行為同時觸犯2 罪名之想像
    競合犯關係，為裁判上1 罪，此部分爰不另為無罪之諭知。
六、公訴意旨又以：被告乙○○因其所有坐落於高雄縣鳳山市○
    ○○路88號之房屋與承租人甲○○發生租屋糾紛，竟基於妨
    害他人行使權利之犯意，先於95年1 月16日上午10時許，前
    往甲○○於上址開設之超商店內，以鉗子破壞店內1 、2 樓
    之電源箱；同日中午12時許，至上開店內將電源線抽出；又
    於同日下午6 、7 時許以相同方式拆除抽水馬達之行為，亦
    涉犯強制罪嫌云云。按告訴人之告訴，係以使被告受刑事訴
    追為目的，是其陳述是否與事實相符，仍應調查其他證據以
    資審認（最高法院52年度台上字第1300號判例意旨參照）。
    查證人即告訴人甲○○雖於原審法院審理時證稱：被告除第
    1 天（上午）拆除抽水馬達外，後來又拆了1 次，還曾於95
    年1 月16日中午12時許到店裡抽出電源線等語（見原審法院
    95年12月20日審判筆錄），並提出抽水馬達被拆除、電源箱
    電線被剪之照片共5 張為證。惟上開照片中有2 張僅載有拍
    照日期（95年1 月16日），並無拍照時間，另3 張則無拍照
    日期及時間，該等照片僅能證明被告曾有拆下抽水馬達1 次
    、剪斷電線3 、4 次之行為，尚難據以認定被告除如犯罪事
    實欄所示之時間拆下抽水馬達1 次、剪斷電線5 次外，復有
    於95年1 月16日中午12時許抽出電源線、同日下午6 、7 時
    許拆除抽水馬達等行為，是除告訴人之指訴外，公訴人並未
    提出其他補強證據證明被告確有於95年1 月16日中午12時許
    抽出上開超商店內電源線、同日下午6 、7 時許拆除抽水馬
    達之行為，自難僅憑告訴人之指訴，即認被告有上開強制罪
    之犯行。又被告將電線剪斷始會造成停電之結果，單純破壞
    電源箱（指構成箱子之鐵板，不包括電源箱內之電線）尚不
    至於造成停電，故被告縱有破壞上開房屋電源箱之行為，亦
    不會因而導致該房屋電力無法供應，妨害告訴人行使使用該
    房屋權利之結果，即未構成強制罪。綜上，公訴人指被告有
    於95年1 月16日上午10時許破壞上開房屋電源箱、中午12時
    許抽出電源線、下午6 、7 時許拆除抽水馬達等行為，此部
    分亦均涉犯強制罪即有未合，惟公訴意旨認此部分與前揭經
    論罪科刑部分有實質上一罪之關係，此部分亦不另為無罪之
    諭知。
據上論結，應依刑事訴訟法第369 條第1 項前段、第364 條、第
299 條第1 項前段，刑法第2 條第1 項前段、第304 條第1 項、
95年7 月1 日修正施行前刑法第56條、第41條第1 項前段，修正
（廢止）前罰金罰鍰提高標準條例第2 條，刑法施行法第1 條之
1 第1 項、第2項，判決如主文。
本案經檢察官張金塗到庭執行職務。
中　　華　　民　　國　　96　　年　　4 　　月　　26　　日
                  刑事第五庭    審判長法  官  曾永宗
                                      法  官  陳  箐
                                      法  官  任森銓
以上正本證明與原本無異。
本判決不得上訴。
中　　華　　民　　國　　96　　年　　4 　　月　　26　　日
　　　　　　　　　　　　　　　　　　　書記官  廖素珍
附錄本件判決論罪科刑法條：
中華民國刑法第304 條
以強暴、脅迫使人行無義務之事或妨害人行使權利者，處3 年以
下有期徒刑、拘役或3 百元以下罰金。
前項之未遂犯罰之。
附表：刑法修正前後之比較
┌──┬───────┬───────┬───────┬────┬────┐
│刑法│舊法規定（修正│新法規定（修正│   比較理由   │比較依據│比較結果│
│條號│前刑法）      │後刑法）      │              │        │何者對行│
│    │              │              │              │        │為人有利│
├──┼───────┼───────┼───────┼────┼────┤
│1.  │              │              │              │        │        │
│第33│該罪法定刑關於│該罪法定刑關於│新法罰金數額下│刑法第2 │舊法    │
│條第│罰金刑部分，罰│罰金刑部分，罰│限、計算額度較│條第1 項│        │
│5款 │金數額下限為1 │金數額下限為新│舊法增加，比較│前段    │        │
│    │元以上（罰金罰│臺幣1千元以上 │言之，以舊法對│        │        │
│    │鍰提高標準條例│，並以百元計算│被告有利。    │        │        │
│    │第1條前段規定 │之。          │              │        │        │
│    │：依法律應處罰│              │              │        │        │
│    │金、罰鍰者，就│              │              │        │        │
│    │其原定數額得提│              │              │        │        │
│    │高為2倍至10倍 │              │              │        │        │
│    │）。          │              │              │        │        │
├──┼───────┼───────┼───────┼────┼────┤
│2.  │              │              │              │        │        │
│第56│連續數行為而犯│刪除          │本件被告所犯5 │刑法第2 │舊法    │
│條  │同一罪名者，以│              │次毀損、強制罪│條第1 項│        │
│    │一罪論。但得加│              │犯行，如依舊法│前段    │        │
│    │重其刑至二分之│              │連續犯規定，均│        │        │
│    │一。          │              │係以一罪論，得│        │        │
│    │              │              │加重其刑至二分│        │        │
│    │              │              │之一，如依新法│        │        │
│    │              │              │，因連續犯規定│        │        │
│    │              │              │已刪除，應將其│        │        │
│    │              │              │上開5 次犯行分│        │        │
│    │              │              │論併罰，較舊法│        │        │
│    │              │              │規定為重，比較│        │        │
│    │              │              │言之，以舊法對│        │        │
│    │              │              │被告有利。    │        │        │
└──┴───────┴───────┴───────┴────┴────┘
